【裁判字號】    89,台上,3417
【裁判日期】    890615
【裁判案由】    違反著作權法
【裁判全文】
最高法院刑事判決                              八十九年度台上字第三四一七號
    上  訴  人  菩提舍企業有限公司
    兼右代表人  朱水德
右上訴人等因違反著作權法案件，不服台灣高等法院中華民國八十六年十一月十日第
二審判決 (八十五年度上訴字第一一五七號，起訴案號：台灣台北地方法院檢察署八
十三年度偵字第一五八八○號) ，提起上訴，本院判決如左：
    主  文
原判決關於朱水德部分撤銷，發回台灣高等法院。
其他上訴駁回。
    理  由
一、撤銷部分（即朱水德部分）：
本件原判決認定上訴人朱水德為菩提舍企業有限公司（下稱菩提舍公司；原判決及第
一審判決，均誤書為「菩提社」企業有限公司，予以更正）負責人，明知「觀世音菩
薩」雕像之美術著作，係告訴人鍾文堅於民國八十二年八、九月間所創作而享有著作
權，乃意圖銷售，自八十三年三月間起在台北市○○街擅自重製，且以之為常業，經
警於同年五月六日查獲等情。因而維持第一審論處朱水德以意圖銷售而擅自重製他人
著作為常業罪刑部分之判決，駁回其在第二審之上訴。固非無見。
惟查：(一)鑑定人之鑑定，雖足為證據資料之一種，但鑑定報告顯有疑義，或其內容尚
未明瞭時，審理事實之法院仍應調查其他必要之證據，始足為判斷之基礎。原判決理
由謂告訴人享有著作權之「觀世音菩薩」雕像有二件（即內政部著作權登記號碼第三
二二六一號及第三九八二八號），上訴人所侵害者即係該二件著作；且第一審法院委
託鑑定之物件，亦係以該二件著作物與上訴人之「重製物」為比較鑑定之依據，並無
主體不明確之情形（見原判決第二頁正面第三行至第六行）。則告訴人之「觀世音菩
薩」雕像既有二件，且分別享有著作權，應屬二件不同之著作。但依第一審法院勘驗
筆錄及鑑定報告之記載，鑑定人就上訴人之「重製物」究係重製告訴人之何件著作？
或同時重製該二件著作？同一「重製物」如何同時重製二件不同之著作？並未分別比
對鑑定並說明其理由（見第一審卷第八十八、九十九頁）。實情如何尚欠明瞭，原審
未予根究明白，即遽採為上訴人不利之證據資料，難謂於法無違。(二)原判決理由謂經
調取告訴人及上訴人之著作，就兩者之佈局、文飾特徵、表相及比例等項予以核對並
照相附卷，與上開鑑定結果採相同之見解，有勘驗筆錄及照片足稽（見原判決第二頁
正面第十六行至反面第二行）。但經核原審勘驗筆錄記載：「扣案之證物佛像五尊，
將佛像正、反側面四張附卷。其中一尊為著作權樣品。編號Ａ－１為加灌樹脂。編號
Ａ－２為木刻。編號Ｂ為加灌樹脂（被告之著作物）。編號Ｃ為木刻」（見原審卷第
一七九頁）。亦即，該勘驗筆錄僅記載勘驗標的物之編號及其材質，而對於如何由兩
者之佈局、文飾特徵、表相及比例等項，判斷上訴人之「觀世音菩薩」雕像係重製告
訴人著作，並未將勘驗結果記明於筆錄，即與未經調查無異，乃原判決猶以之為其判
決之基礎，亦有可議。(三)有罪之判決書，對於被告有利之證據不採納者，應記載其理
由，刑事訴訟法第三百十條第二款定有明文。上訴人辯稱其於七十六年間即已完成佛
像，迨八十二年九月二十日始由周耀申介紹，將樣品提供大陸金裕昌公司（現改為景
德鎮公司）之余義盛製作，並於同年十一月十七日交付定金五千美元予余義盛。嗣余
義盛於八十三年一月間將成品託周耀申轉交上訴人，已提出余義盛之信函、證明書、
收據及包裝明細等件為證（見第一審卷第三十九頁至第四十四頁）。原判決認定告訴
人上開著作之完成時間為八十二年八、九月間。如果無訛，則上訴人此項辯解及有利
之證據，與判斷其是否重製告訴人之著作，至有關係。原判決未詳加調查斟酌，復未
說明不予採納之理由，併有判決不載理由之違法。上訴意旨指摘原判決違背法令，尚
非全無理由，應認原判決關於朱水德部分有撤銷發回更審之原因。又依著作權法第九
十一條第二項、第九十四條及第一百零一條第一項規定觀之，法人犯上開各罪者，係
處罰其行為人；另於罰金刑部分，併罰其法人。是本件犯罪主體，即行為人究為何人
﹖應明白認定。發回更審時，倘仍認成立犯罪，併希注意及之。
二、駁回部分（即菩提舍公司部分）：
按刑事訴訟法第三百七十六條所列各罪之案件，經第二審判決者，不得上訴於第三審
法院，法有明文。本件上訴人菩提舍公司部分，原判決係依八十七年一月二十一日修
正公布前著作權法第一百零一條、第九十七條論處罪刑，而該條係專科罰金之罪，核
屬刑事訴訟法第三百七十六條第一款之案件，既經第二審判決，自不得上訴於第三審
法院。菩提舍公司提起上訴，即非合法，應予駁回。
據上論結，應依刑事訴訟法第三百九十七條、第四百零一條、第三百九十五條前段，
判決如主文。
中      華      民      國    八十九    年      六      月      十五    日
                              最高法院刑事第六庭
                                  審判長法官  紀  俊  乾
                                        法官  黃  正  興
                                        法官  陳  東  誥
                                        法官  張  春  福
                                        法官  韓  金  秀
      右正本證明與原本無異
                                              書  記  官
中      華      民      國    八十九    年      六      月     十九     日


司法院資訊處製作；財團法人民間司法改革基金會備份。
